【裁判字號】    97,上易,1581
【裁判日期】    970820
【裁判案由】    違反性騷擾防治法
【裁判全文】
臺灣高等法院刑事判決                97年度上易字第1581號
上  訴  人  臺灣臺北地方法院檢察署檢察官
被      告  甲○○
上列上訴人因被告違反性騷擾防治法等案件，不服臺灣臺北地方
法院96年度易字第3298號，中華民國97年5 月16日第一審判決（
（聲請簡易判決處刑即起訴案號：臺灣臺北地方法院檢察署96年
度偵字第17586號）提起上訴，本院判決如下：
    主  文
上訴駁回。
    理  由
甲、程序部分：
    本院下列認定事實所引用之證據，並無證據證明係公務員違
    背法定程序所取得，且被告甲○○於準備程序迄審判期日，
    對本院提示之供述證據與文書證據之證據能力均未曾表示爭
    執，又卷內文書證據亦無刑事訴訟法第159之4之顯有不可信
    之情況與不得作為證據之情形，依刑事訴訟法第159 條至第
    159條之5規定，認下列引用之證據均有證據能力，先予敘明
    。
乙、實體部分：
一、公訴意旨另略以：被告甲○○於96年8月25日凌晨1時許，因
    搭乘劉于瑞駕駛之營業小客車至新店市○○路77巷海悅假期
    社區，發生車資爭執，證人劉于瑞無線電呼叫其他營業小客
    車駕駛到場聲援後，雙方即一言不合，在上址海悅假期社區
    外發生拉扯，告訴人Ａ女為免事態擴大，先以身體阻擋在甲
    ○○與其他營業小客車駕駛之間，詎被告甲○○基於公然侮
    辱之犯意及性騷擾之意圖，乘告訴人Ａ女立於面前，不及抗
    拒閃躲之際，以左手指觸碰告訴人Ａ女胸部，公然對其辱罵
    「幹妳娘，妳是什麼東西」等語。因認被告於此係涉犯違反
    性騷擾防治法第25條及刑法第309條第1項公然侮辱罪嫌。
二、按犯罪事實應依證據認定之，無證據不得認定犯罪事實，刑
    事訴訟法第154條第2項定有明文。又按公訴案件犯罪證據之
    蒐集，及提起公訴後，對犯罪事實之舉證責任及指出證明之
    方法，均屬公訴人之職責，原則上法院僅於當事人之主張及
    舉證範圍內進行調查證據，其經法定程序調查證據之結果，
    認已足以證明犯罪事實時，始得為犯罪事實之認定。若其為
    訴訟上之證明，於通常一般人仍有合理之懷疑存在，尚未達
    於可確信其真實之程度者，在該合理懷疑尚未剔除前，自不
    能為有罪之認定（最高法院94年度臺上字第2033號判決要旨
    參照）。再按被害人之為證人，與通常一般第三人之為證人
    不同。被害人就被害經過所為之陳述，其目的在於使被告受
    刑事訴追處罰，與被告處於絕對相反之立場，其陳述或不免
    渲染、誇大。是被害人縱立於證人地位具結而為指證、陳述
    ，其供述證據之證明力仍較與被告無利害關係之一般證人之
    陳述為薄弱。從而，被害人就被害經過之陳述，除須無瑕疵
    可指，且須就其他方面調查又與事實相符，亦即仍應調查其
    他補強證據以擔保其指證、陳述確有相當之真實性，而為通
    常一般人均不致有所懷疑者，始得採為論罪科刑之依據，非
    謂被害人已踐行人證之調查程序，即得恝置其他補強證據不
    論，逕以其指證、陳述作為有罪判決之唯一證據（最高法院
    95年度臺上字第6017號判決意旨參照）。
三、本件公訴人認被告涉有公然侮辱及性騷擾之罪嫌，無非係以
    ：告訴人之指訴、證人劉于瑞、劉進麟之證詞等，為主要論
    斷依據。訊據被告固對其於96年8 月25日凌晨，搭乘證人劉
    于瑞駕駛之營業小客車返回上址住處，因車資發生爭執，致
    包含告訴人在內之其他營業小客車駕駛到場聲援，雙方發生
    爭執、拉扯等情，然矢口否認有在上址海悅假期社區外，為
    公然侮辱及性騷擾犯行，辯稱：伊沒性騷擾，那天伊喝酒，
    計程車駕駛係證人劉于瑞，趁伊醉意詐錢，伊上車時，證人
    劉于瑞說打8折，但到海悅假期社區時，他堅持要算200多元
    ，伊與他口角，他打回總臺，總臺說168元，伊當時也付168
    元，伊下車時，他罵髒話，伊有與他拉扯。伊上樓過五分鐘
    後，警衛打電話通知，伊下樓時，大門口已聚7、8人，伊出
    大門馬上被圍起來衝撞、伊眼鏡被打掉，伊怎麼可能去性騷
    擾告訴人，伊沒戳她，因伊眼睛看不到，眼鏡也係警衛幫伊
    送至派出所。如果說伊真有性騷擾她，伊與證人劉于瑞協調
    1 小時，泡茶、握手，告訴人都沒告伊，伊覺得如果這比口
    角嚴重，應該一到派出所即提出告訴才對，怎會於伊握手、
    簽立和解書後，才告伊性騷擾，伊很無辜，10幾個人圍毆伊
    ，伊不可能特別對告訴人一人公然侮辱等語。
四、經查：
  (一)按性騷擾行為，係以歧視、侮辱之言行使人感受「性別冒犯
    」，性騷擾防治法第25條之立法理由，係因狼吻及其他強制
    觸摸行為在現行刑法未有明文處罰之規定，始明定此強制觸
    摸罪（此由93年5月5日印發之院總字第1774號、委員提案第
    5553號立法院議案關係文書可資參照）。本件告訴人Ａ女於
    警詢雖時指稱：伊制止被告不要再對其他人動手，他就開始
    對伊口出幹你娘等三字經，並用「左手食指」戳伊胸部辱罵
    伊等語（見偵查卷第13頁），復於原審審理時以證人身分具
    結證述：伊到現場時，並沒有看到警察，伊一群人圍在那邊
    ，劉于瑞站在伊後面，警衛站伊左前方。被告被推倒到花圃
    裡面，伊和警衛扶被告起來，被告揮拳時，「警衛還有跟他
    說我們來扶你的」。伊扶被告起來後，被告用他的「左手食
    指」戳伊的「左胸部」，嘴巴罵三字經「我幹妳娘、他媽的
    ，你算什麼東西」、「幹你娘、幹你娘雞巴」，邊罵邊戳，
    至少有「十幾下」，伊告訴被告，如果再戳一次，伊就告你
    ，「警衛才出言制止」。伊扶被告起來到被告戳伊胸部再到
    派出所大約三分鐘，被告邊罵，邊用同一隻手戳伊，伊站在
    那邊，沒有任何舉動，友臺劉于瑞覺得怎麼可以對女孩子動
    手而想要打他。後來在派出所，伊跟警察說要告被告公然侮
    辱，但被告沒有跟伊道歉等語（見原審卷第27頁、30至32頁
    ），本案若依告訴人之指訴內容，被告顯然因寡不敵眾，遭
    人推倒經扶起後，氣急敗壞之際，好壞不分，立刻以指觸胸
    部及辱罵之方式，予以挑釁回擊對方。是以，縱使告訴人指
    訴情節為真，然得否就此認定被告係基於歧視、侮辱性別、
    使人感受騷擾意思而為此等言行，或單純誤會告訴人即為推
    倒其之同夥人，為貶低對方人格價值之挑釁、侮辱行為，仍
    堪以存疑。
  (二)又由證人（即海悅假期社區警衛）岳新華於原審審理時具結
    證稱：伊有看到被告下樓被圍起來，有人踹他，他有倒退，
    沒有看到被告動手，伊沒看到有人扶他。伊有看到劉于瑞站
    在被告附近，伊只對告訴人剛開始大聲講話有印象，有聽到
    告訴人說不要打架，告訴人站在外圍，接近被告的人都是想
    對被告做行為（打被告），但告訴人應沒有這麼做。在現場
    門廳前廣場，伊「沒有看到被告用手指指告訴人胸部」。伊
    護著被告，從社區一直到派出所的期間，伊「沒有看到被告
    罵告訴人或用手戳告訴人的胸部」。伊報警約五分鐘後警員
    來時，雙方還在對峙，警察有走到計程車司機與被告等人群
    中等語（見原審卷第95至96頁）以觀，證人岳新華並無告訴
    人指訴之站在告訴人左前方，於被告遭推倒到花圃裡時，與
    告訴人一起扶被告，跟被告說我們係來扶你的之情形，亦無
    見到告訴人所謂於兩人扶被告起來後，被告用「左手食指」
    戳告訴人「左胸部」，同時對告訴人罵「我幹妳娘、他媽的
    ，你算什麼東西」、「幹你娘、幹你娘雞巴」，且邊罵邊戳
    ，俟告訴人警告被告，證人岳新華才又出言制止之情事，可
    見證人岳新華於原審審理時之證述，顯與告訴人陳述情節不
    符，是告訴人之指訴究否可信，尚非無疑。佐以證人劉進麟
    於偵查中具結證稱：伊到達時，現場推擠、拉扯、混亂，伊
    只看到一女司機擋在被告面前避免和別的司機發生推打拉扯
    ，但伊沒看到被告以手指戳一女司機胸部並用三字經罵「幹
    你娘、你算什麼東西」，當場伊忙著維持秩序、避免衝突等
    語（見偵查卷第37頁），故依證人劉進麟之證述，仍不足為
    告訴人指訴之補強證據，自無法以之為對被告不利之認定。
  (三)檢察官雖以證人劉于瑞之證詞，為對被告不利之證據。然證
    人劉于瑞於偵查中結證證述：被告下來以後就對著Ａ女「幹
    你娘雞巴，你是什麼東西」，被告的手邊講邊指著Ａ女左前
    胸邊罵髒話云云（見偵查卷第32頁），復於原審審理時則結
    證稱：告訴人到場後，衝過去前面擋開另一同事與被告，被
    告就口出三字經，現場人很多，都有聽到，被告是罵告訴人
    ，應該是通通都有罵。告訴人左邊還有人，伊站在告訴人右
    後方，伊親眼看到被告用「右手食指」戳告訴人之胸部，應
    該有「3、4下」，告訴人那時為了勸架，手稍微遮了一下胸
    部，「那時警衛在警衛室那邊」，員警來時伊則沒注意云云
    （見原審卷第71至72頁）。經對照告訴人之指訴及證人劉于
    瑞之證詞，兩人對於被告究竟以「右」或「左」手手指戳告
    訴人及係戳「10幾下」或「3、4下」，當時警衛有無在場等
    經過情形之供述，均屬有異，衡之告訴人及證人劉于瑞兩人
    係同在現場目睹經過，自應印象深刻，對此重要情節卻供述
    不一，非無疑義，益徵告訴人指訴尚非毫無瑕疵，自難遽以
    證人劉于瑞之證詞，以為告訴人指訴之唯一補強證據，而逕
    為對被告不利之認定。
  (四)綜上，被告此部分所辯，衡情尚非全然無稽，徵以檢察官既
    未提出其他積極證據，足使本院認定被告有前述所指之違反
    性騷擾防治法及公然侮辱之犯行，是不能證明被告有上揭起
    訴之犯行。
五、檢察官上訴意旨略以：(一)原判決雖以被告係因寡不敵眾，遭
    人拄倒經扶起後，氣急敗壞，而以指觸胸部及辱罵方式，挑
    釁回擊，是否有歧視、侮辱或侮辱性別之意，尚有疑義。然
    被告當時非神智不清，能夠了解現場之狀況，竟然仍對告訴
    人以手指戳胸部，並出言罵三字經等言詞，顯然係出於侮辱
    告訴人之意思而為，再依一般社會生活經驗，碰觸女性胸部
    足以引起女性不舒服，不悅之情緒，並足以引起女性受歧視
    之感受，被告以手指戳告訴人胸部之行為，當然係性騷擾防
    治法第25條所規範之行為，原審此部分理由，顯與一般社會
    生活經驗相違，難認妥適。(二)又證人岳新華固於審理中為對
    被告有利之證述，然其亦稱其並非全程在被告與告訴人及告
    訴人所屬車隊司機發生衝突時全程在場，且證人岳新華原係
    被告住處社區所僱用之保全人員，與被告原即認識，其所言
    不無偏坦被告之可能。至證人即派出所警員劉進麟亦於偵查
    中陳稱其並未全程看到被告與告訴人之間所發生之事，是上
    揭二證人所述，並無法排除告訴人及證人劉于瑞之證詞所述
    情形。原審未慮及此，遽以上開二證人之證詞，認被告並未
    對告訴人為性騷擾及公然侮辱行為，尚非有當。(三)再人類對
    於事物之注意及觀察，有其能力上之限制，未必如攝影機或
    照相機般，對所發生或經歷的事實能機械式無誤地捕捉，亦
    未必能洞悉事實發生過程之每一細節及全貌。且常人對於過
    往事物之記憶，隨時日之間隔而漸趨模糊或失真，自難期其
    如錄影重播般地將過往事物之原貌完全呈現。此外，因個人
    教育程度、生活經驗、語言習慣之不同，其表達意思之能力
    與方式，亦易產生差異。故供述證據每因個人觀察角度、記
    憶能力、表達能力、誠實意願、嚴謹程度及利害關係之不同
    ，而有對相同事物異其供述之情形發生，而其歧異之原因，
    未必絕對係出於虛偽所致。本件證人劉于瑞與告訴人之陳述
    或有部分細節不同，然而其等係當時全程在場之人，與證人
    岳新華及劉進麟不同，而證人劉于瑞與告訴人之陳述，僅在
    細節部分不同，在被告確有以手指戳告訴人胸部及以三字經
    辱罵告訴人等重要情節，則屬一致，自難僅執細節不同，即
    認被告並無性騷擾及公然侮辱之行為，原判決此部分之認定
    ，似有率斷，尚非可採云云，惟查：
  (一)證人岳新華已於原審中證稱：雙方在社區爭執的過程中，伊
    應該是全程到場等語，且由其所述被告與載送其之計程車司
    機劉于瑞於海悅假期社區發生爭執，嗣被告上樓後，證人岳
    新華即報警處理，未久告訴人Ａ女及劉于瑞連同前來聲援之
    計程車司機前來要找被告，見被告下樓即將被告圍起來，其
    亦保護被告直至員警前來等情節（見原審卷第95至97頁），
    可見證人岳新華確自被告與告訴人Ａ女爭端甫起至渠等前往
    派出所協調期間，均在現場無訛，檢察官上訴意旨徒謂證人
    岳新華亦稱其並非全程在被告與告訴人及告訴人所屬車隊司
    機發生衝突時全程在場云云，顯非真實。至檢察官上訴意旨
    質疑證人岳新華為被告社區之保全人員，而有偏頗之虞云云
    ，然證人岳新華於原審之證述，已經具結擔保其證言之真實
    性，又無證據證明其與被告有何特別重大利害關係存在，當
    難認其有為偏坦被告，而因此甘冒偽證罪責之可能，是檢察
    官上訴意旨空言指摘，亦無可採。且證人即派出所警員劉進
    麟亦於偵查中陳稱其並未全程看到被告與告訴人之間所發生
    之事等語（見偵查卷第37頁），自難遽認被告涉犯前揭犯行
    至明。
  (二)再證人劉于瑞證述被告確有前開以手指戳告訴人胸部，並出
    言罵三字經等言詞之行為，然其證述核與證人Ａ女所述並不
    一致，證人固可能因個人觀察角度、記憶能力、表達能力、
    誠實意願、嚴謹程度及利害關係之不同，而有對相同事物異
    其供述之情形發生，然查證人劉于瑞係與被告最先因計程車
    車資發生爭執之人，而告訴人Ａ女及其餘計程車司機亦係因
    劉于瑞之請求始到場聲援，證人劉于瑞既係與被告最先處於
    對立立場之人，其對被告之言行，自應較一般旁觀證人就事
    件發生細節部分更為在意、清楚，然稽之其於原審中所證，
    卻與告訴人Ａ女所述，就被告究係以何手手指戳告訴人胸部
    及所戳數量等犯罪情狀之證述竟明顯有別，其證述可否遽信
    ，已非無疑，自難遽依其已有瑕疵之指述，遽為不利於被告
    之認定，檢察官上訴意旨遽以證人劉于瑞與告訴人之陳述，
    僅在細節部分不同，在被告確有以手指戳告訴人胸部及以三
    字經辱罵告訴人等重要情節，則屬一致，自難僅執細節不同
    ，即認被告並無性騷擾及公然侮辱之行為云云，自無可採。
  (三)再本件依告訴人之指述，被告客觀上縱有對告訴人以手指戳
    胸部，並出言罵三字經等言詞之行為，然仍應究明被告主觀
    上有否以該等行為為貶低對方人格價值之侮辱犯意及對他人
    實施違反其意願之性冒犯騷擾行為之犯意。本件依告訴人此
    部分之指述，依前揭說明，尚無其他補強證據可資佐證，而
    縱認其指述為真，然究其所述情節，被告顯然係因劉于瑞請
    求告訴人及其餘計程車司機等到場聲援並遭包圍後，氣急敗
    壞之際，以此挑釁回擊對方，主觀上究否有前揭對他人實施
    違反其意願之性騷擾行為及刻意貶低對方人格價值之侮辱犯
    意，尚非無疑，檢察官上訴意旨遽以被告客觀上有此行為，
    而推論其主觀上即有侮辱告訴人犯意及認被告以手指戳告訴
    人胸部之行為，當然係性騷擾防治法第25條所規範之行為云
    云，仍難憑採。
  (四)復按刑事訴訟法第161條已於91年2月8日修正公布，其第1項
    規定：檢察官就被告犯罪事實，應負舉證責任，並指出證明
    之方法。因此，檢察官對於起訴之犯罪事實，應負提出證據
    及說服之實質舉證責任。倘其所提出之證據，不足為被告有
    罪之積極證明，或其指出證明之方法，無從說服法院以形成
    被告有罪之心證，基於無罪推定之原則，自應為被告無罪判
    決之諭知，最高法院92年台上字第128 號著有判例。本件於
    原審調查審理時，修正之刑事訴訟法關於舉證責任之規定，
    已經公布施行，檢察官並未提出適合於證明被告甲○○涉犯
    此部分犯罪事實之積極證據，並說明其證據方法與待證事實
    之關係，而本院對於卷內訴訟資料，復已逐一剖析，參互審
    酌，仍無從獲得被告甲○○涉有此部分性騷擾及公然侮辱犯
    行之有罪心證，本件既不能證明被告涉有前揭部分之犯行，
    自難率以該罪相繩，原審就此部分諭知被告無罪，經核並無
    不合。檢察官之上訴意旨，仍執原有證據，指摘原判決此部
    分不當，為無理由，應予駁回。
據上論斷，應依刑事訴訟法第368條，判決如主文。
本案經檢察官張啟彬到庭執行職務。
中    華    民    國    97    年     8    月    20    日
                  刑事第十庭    審判長法  官 楊炳禎
                                      法  官 陳博志
                                      法  官 李春地
以上正本證明與原本無異。
不得上訴。
                                      書記官 蘇秋
中    華    民    國    97    年    8     月    26    日


司法院資訊處製作；財團法人民間司法改革基金會備份。
